最高法院民事判決　　　　　　九十四年度台上字第一五六六號
　　上　訴　人　乙○○
　　　　　　　　　　　　　53.
　　訴訟代理人　陳佳瑤律師
　　　　　　　　吳佳育律師
　　被 上訴 人　甲○○○
　　　　　　　　　　　　　號5.
　　訴訟代理人　吳旭洲律師
　　　　　　　　吳宗輝律師
　　　　　　　　彭建寧律師
上列當事人間請求清償債務事件，上訴人對於中華民國九十三年
一月二十八日台灣高等法院第二審判決（九十二年度上字第一○
一八號），提起上訴，本院判決如下：
    主  文
原判決廢棄，發回台灣高等法院。
    理  由
本件被上訴人主張：上訴人於民國八十九年間向伊子林志益借款
新台幣（下同）一百九十五萬元，林志益已先後於同年八月十五
日、十六日及九月十六日，依序將六十萬元、七十萬元及六十五
萬元匯入上訴人之銀行帳戶。嗣上訴人僅清償五萬元，餘款雖交
付訴外人鄭德億九十年二月五日簽發、面額分別為一百三十萬元
、六十萬元支票二紙（下稱系爭支票）以為清償，惟屆期提示不
獲付款。林志益已死亡，伊為其繼承人，自得依借貸法律關係請
求上訴人返還借款；又倘上訴人否認與林志益間有借貸關係，然
上訴人無法律上之原因收受上開匯款，伊亦得依不當得利法律關
係請求上訴人返還等情。求為命上訴人給付一百九十萬元，及加
付法定遲延利息之判決。
上訴人則以：鄭德億為清償欠伊借款，乃簽發系爭支票向楊春美
調現，楊春美再持該二支票向林志益及張吳阿蘭調現後，由林志
益直接匯入伊之銀行帳戶，伊並未向林志益借款等語，資為抗辯
。
原審維持第一審所為上訴人敗訴之判決，駁回其上訴，係以：被
上訴人主張之事實，固據提出匯款單三件為憑，並舉證人楊春美
為證。惟楊春美僅證明其有借款與林志益，並依林志益之指示將
錢匯入上訴人之帳戶，未能證明林志益與上訴人間有借貸之合意
，自難認渠等間有借貸關係之存在。又上訴人既否認與林志益間
有借貸關係，則被上訴人主張其收受林志益之匯款，為無法律上
之原因，應認已有相當之證明。上訴人雖以前揭情詞置辯，且證
人鄭德億亦證稱：「……我作海產有向乙○○（即上訴人）借錢
，我開支票給楊春美，要其調錢還給乙○○，……」等語。然證
人楊春美證稱：「……乙○○拿鄭德億的票向林志益借錢時，林
志益說錢不夠，他向我借了六十萬元，我從銀行匯款給乙○○的
戶頭，六十萬元是我匯的，」、「……我所匯的六十萬元是乙○
○向林志益借的，……，鄭德億沒有拿系爭二張支票向我借錢」
等語。衡之鄭德億為上訴人之二親等姻親，與上訴人相互間有金
錢之往來，所為證言，難免偏袒，應以楊春美所為證言為屬實在
。上訴人既無法舉證證明匯入其銀行帳戶之款項，確係鄭德億向
楊春美所調借或係向林志益所借，作為鄭德億償還其債務之用，
則被上訴人主張上訴人係無法律上之原因收受該等款項云云，應
屬可採。從而，被上訴人依不當得利法律關係請求上訴人給付一
百九十萬元及其利息，洵屬正當，應予准許等詞，為其判斷之基
礎。
查原審一方面以證人楊春美證稱其所匯之六十萬元是上訴人向林
志益借的等語屬實，似認上訴人與林志益間有借貸關係存在。一
方面又謂證人楊春美僅證明其有借款與林志益，未能證明林志益
與上訴人間有借貸之合意，而認林志益與上訴人間無借貸關係存
在，理由殊有矛盾，難謂無判決理由矛盾之違法。次查主張有民
法第一百七十九條規定不當得利請求權者，應就該請求權成立要
件負舉證責任。原審未經被上訴人舉證證明上訴人係無法律上之
原因而收受匯款，徒以上訴人否認係向林志益借貸而收受匯款，
及其無法證明該匯款係鄭德億所還，即認被上訴人主張上訴人係
無法律上之原因而收受匯款云云為可採，進而為不利於上訴人之
判決，亦有適用證據法則不當之違法。上訴論旨，指摘原判決不
當，求予廢棄，非無理由。
據上論結，本件上訴為有理由。依民事訴訟法第四百七十七條第
一項、第四百七十八條第二項，判決如主文。
中　　華　　民　　國　九十四　年　　八　　月　二十五　日
                      最高法院民事第八庭
                          審判長法官  劉　延　村
                                法官  陳　重　瑜
                                法官  黃　秀　得
                                法官  葉　勝　利
                                法官  黃　義　豐
      本件正本證明與原本無異
                                      書  記  官
中　　華　　民　　國　九十四　年　　九　　月　　九　　日
                                                      Ｑ
